臺灣屏東地方法院民事判決　　　　　　　　　　　　　九十一年度訴字第四八五號
　　原　　　告　甲○○
　　被　　　告　第一商業銀行股份有限公司
　　法定代理人　乙○○
右當事人間債務人異議之訴事件，本院判決如左：
    主   　 文
本院民國九十一年度執字第四四七九號強制執行事件所為之強制執行程序應予撤銷。
原告其餘之訴駁回。
訴訟費用由被告負擔二分之一；餘由原告負擔。
    事實及理由
壹、原告主張：
一、被告之前手屏東縣長治鄉農會（以下簡稱長治農會），於民國八十八年間，向本
    院聲請拍賣抵押物裁定意旨略以「案外人邱振昌於八十四年二月十四日，提供其
    所有坐落屏東縣長治鄉○○段一一七四號土地持分四十八分之二十九，為向伊借
    款之擔保設定債權額新台幣（下同）二百七十六萬元之最高限額抵押權，存續期
    間自八十四年二月十四日至九十九年二月十四日止，債務清償日依照各個債務契
    約所訂清償日期，經登記在案。嗣邱振昌於八十四年十一月十六日向該會借款四
    十萬元，約定八十六年十一月十六日清償，邱振昌到期未清償，並將土地移轉登
    記予案外人石華美，為此聲請拍賣抵押物」等情，並經本院以八十八年拍字第二
    六六四號裁定准予拍賣在案。八十四年九月二十一日邱振昌將系爭土地出售案外
    人石麗香；八十七年十一月十六日石麗香再將系爭土地贈與石華美；八十九年七
    月六日石華美辦理系爭土地之抵押義務人及債務人變更登記，由邱振昌變更為石
    華美；八十九年十一月十八日系爭土地，因共有物分割，石華美分得同段第一一
    七四之一號土地，系爭抵押權並轉載於其上；八十九年十二月十五日，石華美將
    系爭土地所有權移轉登記與原告。被告於九十年九月間概括承受長治農會之債權
    債務，乃聲請本院以九十一年度執字第四四七九號強制執行事件執行系爭土地，
    現正實施強制執行中。查原告於取得系爭土地之時，前手石華美向原告聲稱系爭
    抵押權為最高限額抵押權，而該抵押權所擔保之債權額度，石華美並未予以動用
    ，亦未積欠長治農會任何款項，原告不疑有他，而購買系爭土地。按「依本法所
    為之登記，有絕對效力」，土地法第四十三條定有明文，系爭抵押權登記之債務
    人及義務人既為石華美，而石華美迄未積欠被告任何債務，被告對石華美並無債
    權，邱振昌縱有積欠被告債務，因系爭抵押權並未用以擔保其債務之履行，即邱
    振昌非本件抵押權設定登記之債務人，石華美亦未承擔其債務，長治農會自不得
    向法院聲請裁定拍賣抵押物。而原告於長治農會取得執行名義後，取得系爭土地
    之所有權，為石華美之繼受人，依強制執行法第四條之二第二項規定，執行名義
    對原告亦有效力，本件執行名義成立前，有債權不成立及消滅、妨礙債權人請求
    之事由發生，原告自得依同法第十四條第二項之規定提起本件訴訟。
二、又最高法院八十三年度台上字第一０五五號判例意旨略以「最高限額抵押契約定
    有存續期間者，其期間雖未屆滿，然若其擔保之債權所由生之契約已合法終止或
    因其他事由而消滅，且無既存之債權，而將來亦確定不再發生債權，其原擔保之
    存續期間內所可發生之債權，已確定不存在，依抵押權之從屬性，應許抵押人請
    求抵押權人塗銷抵押權設定登記。」等語，查系爭抵押權所擔保石華美對被告之
    借款債務從未發生，已見前述，石華美亦無意向被告借款，被告亦未主張石華美
    有其他消費借貸關係繼續發生當中，揆諸前開判例，原告亦得一併請求被告塗銷
    系爭抵押權之設定登記，以回復原告土地所有權之完整狀態。並聲明：(一)如主文
    第一項所示；(二)被告應將屏東縣長治鄉○○段第一一七四之一號土地上，屏東地
    政事務所，以九十一年屏登字第０二九一一０號收件，於九十一年三月十二日登
    記債權額貳佰柒拾陸萬元之最高限額抵押權予以塗銷。
貳、被告抗辯：
    邱振昌為向長治農會借款，乃提供系爭土地為擔保，八十四年二月十四日石華美
    擔任申請抵押權設定登記之代理人，辦理有關抵押權設定登記手續，並借款二百
    三十萬元。嗣邱振昌陸續清償借款，迄今仍積欠被告一百六十萬元。嗣邱振昌將
    系爭土地出售石麗香，石麗香再將系爭土地贈與石華美，八十九年七月六日石華
    美委託原告辦理系爭土地之抵押義務人及債務人變更登記，由邱振昌變更為石華
    美。嗣系爭土地分割後，石華美再將系爭土地所有權移轉登記與原告。按第三人
    與債權人訂立契約承擔債務人之債務者，其債務固於契約成立時移轉於該第三人
    ，惟第三人與債權人訂立之契約，係由該第三人加入為債務人，而與原債務人就
    同一債務各負全部給付之責任者，雖學說上稱為重疊的債務承擔，究與民法第三
    百條所規定之免責的債務承擔不同，原債務人就其債務仍與該第三人連帶負其責
    任（最高法院二十三年上字一三七七號判例參照）。石華美與債權人長治農會，
    訂約承擔債務人邱振昌債務，邱振昌於開庭時仍主張渠為系爭一百六十萬元之債
    務人，而石華美又表示願意清償邱振昌之債務，並主動清償邱振昌債務（含本金
    及利息），則石華美顯然加入邱振昌與長治農會間之借貸關係，其二人應連帶對
    該債務負清償之責。而債務重疊承擔契約並不需以書面為之，只要雙方意思示合
    致即可，石華美與長治鄉農會，已經合意由石華美重疊承擔邱振昌債務，雙方乃
    進一步為公示登記，此由土地他項權利變更契約書記載，訂立契約書人為權利人
    長治農會、義務人兼債務人為石華美，變更內容為「抵押債務人及義務人」可明
    。若雙方無合意由石華美重疊承擔邱振昌之債務，長治農會豈會於他項權利變更
    契約書上蓋章同意變更。由於邱振昌與長治農會抵押設定登記係由石華美辦理，
    而抵押債務人由邱振昌變更登記為石華美，則係由石華美委由原告辦理，石華美
    曾多次繳納利息及清償部份借款，石華美應了解於抵押債務人變更登記時，邱振
    昌仍未清償全部抵押債務，故石華美應了解其重疊承擔邱振昌債務之內容。因為
    石華美與邱振昌二人為重疊債務承擔，故有關本件債權憑證及支付命令未更改以
    石華美為債務人，但承辦人員黃永富及吳新輝，均有要求石華美補辦手續，石華
    美答應卻未辦理。是石華美應受此重疊債務承擔契約之拘束，殊無主張無債權債
    務關係之理。並聲明：原告之訴駁回。
參、本院判斷：
一、按抵押權為不動產物權，非經登記，不生效力，抵押權人僅能依設定登記之內容
    行使權利，是抵押債務人究為何人，應以設定登記之內容為準（最高法院七十二
    年度台上字第二四三二號判例參照）；次按所謂最高限額之抵押契約，係指所有
    人提供抵押物，與債權人訂立在一定金額之限度內，擔保現在已發生及將來可能
    發生之債權之抵押權設定契約而言。此種抵押權所擔保之債權，除訂約時已發生
    之債權外，即將來發生之債權，在約定限額之範圍內，亦為抵押權效力所及。雖
    抵押權存續期間內已發生之債權，因清償或其他事由而減少或消滅，原訂立之抵
    押契約依然有效，嗣後在存續期間內陸續發生之債權，債權人仍得對抵押物行使
    權利。此種抵押契約如未定存續期間，其性質與民法第七百五十四條第一項所定
    就連續發生之債務為保證而未定有期間之保證契約相似，類推適用同條項規定，
    抵押人固得隨時通知債權人終止抵押契約，對於終止契約後發生之債務，不負擔
    保責任。反之，此種抵押契約定有存續期間者，訂立契約之目的，顯在擔保存續
    期間內所發生之債權，凡在存續期間所發生之債權，皆為抵押權效力所及，於存
    續期間屆滿前所發生之債權，債權人在約定限額範圍內，對於抵押物均享有抵押
    權，除債權人拋棄為其擔保之權利外，自無許抵押人於抵押權存續期間屆滿前，
    任意終止此種契約。縱令嗣後所擔保之債權並未發生，僅債權人不得就未發生之
    債權實行抵押權而已，非謂抵押人得於存續期間屆滿前終止契約而享有請求塗銷
    抵押權設定登記之權利（最高法院六十六年台上字第一０九七號判例參照）。又
    按一般抵押權與最高限額抵押權之性質不同，前者必須先有債權存在，而後始得
    為擔保該債權而設定抵押權；後者係為擔保現在已發生或將來可能發生之債權，
    提供不動產以為擔保，至設定抵押權時，所擔保之債權是否存在，在所不問，將
    來所發生之債權，祇須在抵押權存續期間內，仍為抵押權效力所及（最高法院七
    十一年度台上字第四九六二號判決參照），此為一般抵押權從屬性之例外，最高
    限額抵押權之成立、存續及消滅均不從屬於主債權。
二、本件原告主張，邱振昌於民國八十四年二月十四日，提供系爭土地，為向長治農
    會借款之擔保，設定債權額二百七十六萬元之最高限額抵押權，經登記在案。嗣
    邱振昌向該會借款計有一百六十萬元未清償。八十四年九月二十一日邱振昌將系
    爭土地出售石麗香，八十七年十一月十六日石麗香再將系爭土地贈與石華美，邱
    振昌於八十六年十一月十六日借款到期未清償，長治農會乃聲請拍賣抵押物，並
    經本院以八十八年拍字第二六六四號裁定准予拍賣在案。八十九年七月六日石華
    美辦理系爭土地之抵押義務人及債務人變更登記，由邱振昌變更為石華美，八十
    九年十一月十八日系爭土地，因共有物分割，石華美分得同段第一一七四之一號
    土地，系爭抵押權並轉載於其上，八十九年十二月十五日，石華美將系爭土地所
    有權移轉登記與原告。被告於九十年九月間概括承受長治農會之債權債務，乃聲
    請本院以九十一年度執字第四四七九號強制執行事件執行系爭土地，現正實施強
    制執行中。系爭土地目前登記債務人及義務人均記載為石華美，權利人則為被告
    ，原告本人及石華美並未積欠被告任何債務等情，有土地登記謄本一份在卷可稽
    ，且為被告所不爭執，堪信為真實。依據首開說明，系爭抵押權既登記石華美為
    債務人，被告自應依設定登記之內容對石華美及系爭土地之繼受人即原告行使權
    利；又系爭抵押權為最高限額抵押權，其成立、存續及消滅均不從屬於主債權。
    就系爭抵押權設定登記之物權行為，原登記之義務人及債務人為邱振昌，於石華
    美取得系爭土地之所權後，石華美雖同意將登記義務人及債務人變更為石華美，
    惟僅可證明物權行為部份，石華美同意提供系爭土地設定系爭抵押權給被告擔保
    ，並擔任物權行為之義務人及債務人之事實，惟不得以系爭抵押權登記石華美為
    債務人，即推定債權行為部份，石華美就邱振昌積欠長治農會之債務，同意為重
    疊承擔邱振昌之債務。而石華美本人又未積欠被告任何債務，本件爭執點，即為
    石華美有否與被告之前手長治農會訂約同意為重疊承擔邱振昌之債務。
三、被告抗辯「石華美曾與長治農會訂約同意重疊承擔邱振昌之債務。」等語，業為
    原告所否認，被告自應就上開事實，舉證以實其說。被告則舉(一)證人廖華英、吳
    明豐、黃永富、吳新輝於本院之證述；(二)證人即系爭債務之連帶保證人石華美之
    夫邱銘仁於本院九十一年訴字六一九號清償借款案件所提之九十一年九月十八日
    答辯狀；(三)石麗香之聲請書；(四)被告所提證一至證七等四項證據為證。經查：
  (一)證人廖華英於本院傳訊時，證述對於本案並不知情；證人吳明豐於本院傳訊時，
    雖證述：「我是被告的催收主管，本件起訴之後，邱振昌找過我四次，問我為何
    不拍賣抵押物償還借款？我告訴他，邱銘仁夫婦提異議之訴，所以不能拍賣，（
    第一次）他告訴我當初土地過戶給他（指邱銘仁夫婦）後，債務由他（指邱銘仁
    夫婦）承擔，他要求出庭作證；我有告訴他，不要有與邱銘仁做任何的協議，才
    可以出庭作證；他說除非他們夫妻給他一百六十萬元，否則不可能與他們夫妻妥
    協。」等語，惟查證人吳明豐，係被告概括承受長治農會債權及債務後才到任之
    催收主管，對於長治農會與石華美之間有無訂約重疊債務承擔，無法直接證明，
    其縱然作證轉述「邱振昌曾經表明，渠與被告的債務已經由石華美承擔」云云，
    已經邱振昌到庭否認在案，況吳明豐仍無法直接證明石華美與長治農會有重疊債
    務承擔合意之事實；至證人黃永富雖證述「我當初接放款的時候，也就是八十八
    年三月份，當時土地已經過戶給石麗香，利息都是由石華美來繳，中間有部分的
    貸款都是由石華美清償，八十八年四月十九日清償二十萬元，八十九年一月五日
    清償四十萬元，後來一月二十八日清償四萬元，都是臨櫃清償，由我開單繳納；
    當初我曾經問過她，擔保物已經移轉，我要求她換新的債權憑證，她說原先的借
    據到期他們會全部清償」、「債務人及義務人變更我不清楚。」、「（當初石華
    美有否講他們是誰？）她沒有講，我由書面判斷是連帶保證人。」云云，然查石
    華美之配偶邱銘仁為本件債務之連帶保證人，業為兩造所不爭執，石華美前往長
    治農會係承邱銘仁之命，代繳邱振昌之利息及借款，並經證人石華美、邱銘仁、
    邱振昌證述無訛，是證人黃永富上開證言，僅能證明石華美有代邱振昌繳納利息
    及清償部份債務，至石華美與長治農會有無重疊債務承擔之合意，證人黃永富亦
    表示不清楚（即債務人及義務人變更我不清楚）；又證人吳新輝證述「（你當初
    承辦的本件事的經過如何？）當初我們通知石華美來繳利息，他都有來繳利息，
    但他們說本件的土地已移轉石華美所有，當初我們在八十九年二月份有通知石華
    美來辦理展期換單手續，由石華美借新還舊，但一直沒有來，可是她都有來繳利
    息。」、「（他們變更債務人，你們是否有證據可證明？）沒有，但他們一直繳
    到九十年四月十六日。」等語，亦無法證明石華美與長治農會有無重疊債務承擔
    之合意，均不足採為被告有利之證據。
  (二)被告所提證人邱銘仁於本院九十一年訴字六一九號清償借款案件九十一年九月十
    八日之答辯狀，無非欲證明「邱銘仁陳述石華美承擔邱振昌債務，故邱振昌也知
    悉石華美承擔債務一事」（見九十一年十月二日陳報狀）云云，經查該答辯狀事
    實及理由欄第一項部份，僅記載「．．．被告在他案中，已主張該筆一百六十萬
    元之債務，已被訴外人石華美所承擔，並循法律途徑要求石華美還款．．．萬一
    被告．．獲得有利判決，而由石華美負擔一百六十萬元之債，而本案又對被告有
    利判決，豈不成了被告一債雙討．．」等語，並無原告欲證明之事項，亦無法證
    明石華美與長治農會有無重疊債務承擔之合意。
  (三)至被告所提石麗香之申請書，被告則欲以之證明「系爭土地於八十九年十月欲辦
    理土地分割，當時所有權人石麗香向長治農會，申請將石華美所設定之抵押權及
    債權移轉至分割後之土地，顯然石麗香及石華美等，對石華美承擔邱振昌債務一
    事知情。」云云，惟查上開申請書主旨欄記載「為申請同意邱菊枝、石華美原設
    定擔保物辦理分割一事」；說明欄則記載「前示土地設定債權有案，今該債務人
    欲與他共有人針對前示土地辦理共有物分割，須由本機關同意將債權轉載於債務
    人所分割取得之土地標示上，懇請核發同意書。」等語，申請書說明欄雖記「債
    權」等語，然查顯係「抵押權」或「物權」之意思，此觀主旨、說明欄全文之意
    旨，無非欲申請長治農會同意系爭土地等辦理共有物分割；並要求將抵押權轉載
    於新分得石麗香之土地可明，蓋共有土地之分割，如土地設有抵押權，必須經抵
    權人同意將抵押權轉載於新分得之土地，否則依抵押權之追及性，新分割之每一
    筆土地，將記載同一筆抵押權，對其他共有人不利，是不得以石麗香提出之申請
    書主旨欄記載有「石華美」、說明欄記載有「債權」云云，即以之推定石華美與
    長治農會有重疊債務承擔之合意，是上開申請書，亦不足採為被告有利之證據。
  (四)至被告所提證一至證七乃欲證明「被告於九十年九月承受長治農會之債權債務（
    證一：財政部同意函），八十四年二月間，邱振昌為向長治農會借款，乃提供系
    爭土地為擔保，借款二百三十萬元（證二：土地登記申請書、抵押權設定契約書
    ；證三：借款契約書），八十四年二月十四日石華美擔任申請抵押權設定登記之
    代理人，辦理有關抵押權設定手續，邱振昌陸續清償借款，目前尚積欠被告一百
    六十萬元（證四：本院九十一年度促字第七二六七號支付命令）。嗣邱振昌將系
    爭土地出售石麗香（證五：土地登記簿謄本），石麗香再將系爭土地贈與石華美
    （證六：土地登記簿謄本）。八十九年七月六日石華美委託原告辦理系爭土地抵
    押義務人及債務人之變更登記，由邱振昌變更為石華美（證七：土地登記申請書
    、他項權利變更契約書）」云云，此就物權行為部份，可以證明系爭抵押權設定
    登記之義務人及債務人，變更為石華美之事實，惟尚無法以之直接證明債權行為
    部份，石華美與長治農會有重疊債務承擔之合意。
四、綜上所述，被告無法證明石華美與長治農會有重疊債務承擔之合意。按原告於長
    治農會取得執行名義後，經石華美所有權移轉登記取得系爭土地之所有權，為石
    華美之繼受人，依強制執行法第四條之二第二項之規定，執行名義對原告亦有效
    力，本件執行名義成立前，因債權不成立，原告依強制執行法第十四條第二項之
    規定，請求判決本院九十一年度執字第四四七九號強制執行事件所為之強制執行
    程序應予撤銷，即屬有據，應予准許。
五、查系爭抵押權定有存續期間，業為兩造所不爭執，揆之最高法院六十六年度第一
    ０九七號判例意旨，足認石華美與長治農會訂立抵押權契約之目的，顯在擔保存
    續期間內所發生之債權，凡在存續期間所發生之債權，皆為抵押權效力所及，於
    存續期間屆滿前所發生之債權，被告在約定限額範圍內，對於抵押物均享有抵押
    權，除被告拋棄為其擔保之權利外，自無許石華美於抵押權存續期間屆滿前，任
    意終止此種契約。縱令嗣後所擔保之債權並未發生，僅被告不得就未發生之債權
    實行抵押權而已，非謂石華美得於存續期間屆滿前終止契約而原告享有請求塗銷
    抵押權設定登記之權利。原告雖引用同院八十三年度台上字第一０五五號判例要
    旨記載「最高限額抵押契約定有存續期間者，其期間雖未屆滿，然若其擔保之債
    權所由生之契約已合法終止或因其他事由而消滅，且無既存之債權，而將來亦確
    定不再發生債權，其原擔保之存續期間內所可發生之債權，已確定不存在，依抵
    押權之從屬性，應許抵押人請求抵押權人塗銷抵押權設定登記」等語，主張「系
    爭抵押權為最高限額抵押權，在存續期間內並無已發生之債務，如債務人表示嗣
    後亦不再發生債務，即可以請求塗銷抵押權登記，不需要對於被告表示終止抵押
    權契約之意思表示，而是必須表示將來確定不再發生債務及請求塗銷抵押權之意
    思，石華美於九十一年九月三日以屏東廣東路郵局第二八一號存證信函，明確表
    示以後不向被告借款及要求被告速將前述抵押權塗銷，如被告不能證明確實石華
    美有承擔邱振昌之債務，則因抵押權存續期間內並無債務，將來亦確定不再發生
    債務，依抵押權從屬性原則，應許原告以所有權人之身分請求塗銷抵押權。」云
    云，並提出石華美之存證信函一件為證，經核八十三年台上字第一０五五號判例
    全文係載「．．．按最高限額抵押契約定有存續期間者，其期間雖未屆滿，然若
    其擔保之債權所由生之契約已合法終止，且無既存之債權，而將來亦確定不再發
    生債權，其原擔保之存續期間內所可發生之債權，已確定不存在，依抵押權之從
    屬性，應許抵押人請求塗銷抵押權設定登記。本件原審既認定被上訴人徐承璋與
    陳烈間原有借貸債務已全部清償，雙方有終止系爭最高限額抵押契約之合意云云
    。則徐承璋是否不得請求被上訴人陳烈塗銷系爭抵押權設定登記﹖尚非無可推求
    之餘地。．．．」等語，有該判例全文附卷可稽，足證該判例所謂「擔保之債權
    所由生之契約」，係指抵押權契約而言，且判例全文意旨係指抵押權契約須已合
    法終止，並未有變更六十六年台上字第一０九七號之意思，雖該判例要旨於「．
    ．．．合法終止」下增加「或因其他事由而消滅」等語，究係指抵押物全部滅失
    或除斥期間經過，系爭抵押權契約消滅等一般抵押權契約消滅原因而言，蓋本件
    抵押權契約如未合法終止，不可能因石華美表示將來確定不再發生債務及請求塗
    銷抵押權之意思，被告與石華美間之抵押權契約即生消滅之效果，即「債務人表
    示將來確定不再發生債務及請求塗銷抵押權之意思」云云，並非判例要旨所指抵
    押權契約之其他消滅事由，而原告自認尚未終止抵押權契約，而查被告亦不同意
    石華美終止抵押權契約，是系爭抵押權契約仍然存在，則原告請求被告應將屏東
    縣長治鄉○○段第一一七四之一號土地上，屏東地政事務所以九十一年屏登字第
    ０二九一一０號收件，於九十一年三月十二日登記債權額貳佰柒拾陸萬元之最高
    限額抵押權予以塗銷，即屬無據，應予駁回。
六、兩造其餘主張及所提證據與本院上開論斷無涉或無違，不予贅述。
肆、結論：本件原告之訴為一部有理由，一部無理由，依民事訴訟法第七十九條但書
    ，判決如主文。
中　　　華　　　民　　　國　　九十一　　年　　　十　　　月　　　十六　　日
                                    臺灣屏東地方法院民事第二庭
~B法　　　官　阮世賢
右為正本係照原本作成。
如不服本判決，應於收受送達後二十日內向本院提出上訴書狀，其未表明上訴理由者
，應於提出上訴後二十日內向本院補提理由書狀（均須按他造當事人之人數附繕本）
~B法院書記官　陳清陽
中　　　華　　　民　　　國　　九十一　　年　　　十　　　月　　　十六　　日
